【裁判字號】    97,建上更(一),5
【裁判日期】    970617
【裁判案由】    損害賠償等
【裁判全文】
臺灣高等法院民事判決               97年度建上更(一)字第5號
上  訴  人  三門建築師事務所
法定代理人  甲○○
訴訟代理人  林世華律師
被 上訴 人  交通部民用航空局桃園國際航空站
法定代理人  乙○○
訴訟代理人  劉志鵬律師
            陳希佳律師
            吳世宗律師
上列當事人間請求損害賠償等事件，上訴人對於中華民國94年10
月13日臺灣臺北地方法院93年度建字第123號第一審判決提起上
訴，經最高法院第一次發回更審，本院於97年6月3日言詞辯論終
結，判決如下：
    主      文
原判決關於命上訴人給付追罰監造公費之金額，超過新臺幣壹拾
壹萬壹仟參佰捌拾元部分，及該部分假執行之宣告，暨訴訟費用
之裁判（除確定部分外）均廢棄。
上廢棄部分，被上訴人在第一審之訴及假執行之聲請均駁回。
其餘上訴駁回。
第一、二審、發回前第三審訴訟費用（除確定部分外），由上訴
人負擔十分之一，餘由被上訴人負擔。
    事實及理由
一被上訴人起訴主張：交通部民用航空局國際機場旅館（已裁撤
  由被上訴人承受訴訟，下稱國際機場旅館）於民國79年1月16
  日與上訴人簽訂委任契約書（下稱系爭委任契約書），委託上
  訴人負責中正國際機場旅館大型會議場所新建工程（下稱系爭
  工程）之規劃、設計及監造等各項業務。依系爭委任契約書第
  1條第3項之約定，上訴人負有監造全部工程、解釋工程上一切
  糾紛及疑問、審查承造人所提出之現場施工圖或大樣圖，並予
  簽證等義務，惟系爭工程之水電承包商巨享國際開發有限公司
  （下稱巨享公司）於80年12月23日以施工詢問單請示上訴人可
  否將鋼筋混凝地板內之配管施工方式，變更為在第一層鋼筋前
  配置，交叉管路部分在第一層筋及第二層筋之間配置，上訴人
  並未立即糾正，且遲至同年月30日僅在監造人欄簽名，未於回
  覆狀況欄內為任何註記，亦未給予任何專業意見，致巨享公司
  誤認施工方法已獲同意變更，而搶先在第一層鋼筋前配置管線
  ，未依水電設備工程標準施工程序，將管線配置在第一層鋼筋
  及第二層鋼筋中間。加上上訴人指派之監工鄧知仁未於每日至
  工地現場監督，無法及時發現錯誤予以糾正，致錯誤繼續擴大
  ，迨工程進行約一半發現錯誤，巨享公司因回復原狀困難拒絕
  修復，而承包營建部分之建國工程股份有限公司（下稱建國公
  司）恐無法如期完工受罰，則終止合約，並訴請法院判決國際
  機場旅館應賠償損害新臺幣（下同）5,586,892元及自82年5月
  26日起計付法定遲延利息確定。依系爭委任契約書第6條之約
  定及民法第544條之規定，伊自得請求上訴人賠償監造不周所
  生之損害5,586,892元，且依系爭委任契約書第10條、第11條
  之約定，亦得追罰上訴人監造公費1,113,801元等情。爰求為
  命上訴人給付6,700,693元，及自82年5月19日起加計法定遲延
  利息之判決。
  上訴人則以：伊於81年1月26日巨享公司進行系爭工程二樓樓
  板水電配管時，當場發現配管位置與施工規定不符，即告知國
  際機場旅館並對巨享公司提出配管錯誤之口頭警示，且當日及
  同年月27日、28日、2月19日，亦以工程日報表通知國際機場
  旅館及巨享公司配管錯誤及改正之事，甚至發函國際機場旅館
  及巨享公司要求改善，嗣因巨享公司遲未改善，又於同年月26
  日、27日及同年3月2日通知國際機場旅館及巨享公司，催促改
  善。而系爭委任契約書第1條第3項第5款所謂之監造工作，兩
  造既未約定其範圍，且國際機場旅館亦未授予伊指揮、管理或
  協調各承包商之權限，則依建築師法第18條之規定，伊將各承
  包商之施作進度、建材規格及品質，比對設計圖說之結果通知
  國際機場旅館即可。故伊對巨享公司配管錯誤之情形，已竭盡
  各種方式履行監造義務，被上訴人不得將此原因所生之損害歸
  責於伊。又伊縱有監造不周之情事，依系爭委任契約書第11條
  之約定，被上訴人所得追罰之監造公費，亦僅以監造不周之工
  程部分為限等語，資為抗辯。
二原審命上訴人給付6,700,693元，及其中5,586,892元，自93年
  （原判決誤載為92年）6月22日起至清償日止，按年息5％計算
  之利息，上訴人提起上訴，更審前本院廢棄原審關於命上訴人
  給付超過3,907,247元本息部分之判決，改判駁回被上訴人在
  第一審之訴及其假執行之聲請。被上訴人就其敗訴部分未聲明
  不服，上訴人則提起第三審上訴，最高法院駁回命上訴人給付
  2,793,446元本息部分之上訴，此部分已告確定，但廢棄更審
  前本院維持原審命上訴人給付追罰監造公費1,113,801元之判
  決（此即本院此次更審之審判範圍）。上訴人上訴聲明：
  (一)原判決除確定部分外廢棄。
  (二)上廢棄部分，被上訴人在第一審之訴及假執行之聲請均駁回
    。
  被上訴人則聲明：上訴駁回。
三查被上訴人主張系爭工程發生之問題，係屬上訴人監造不周所
  致，上訴人依系爭委任契約書第6條之約定應負賠償責任等情
  ，而被上訴人對於損害之擴大亦有過失一節，業經判決上訴人
  賠償2,793,446元本息確定，且有系爭委任契約書、系爭工程
  建築工程合約、最高法院92年度台上字第666號判決、本院89
  年度上更(三)字第149號判決、已廢止之公有建築物委託建築師
  設計監造酬金標準表、系爭工程標單等件為證（原審卷(一)第
  10-66頁），則被上訴人自得依系爭委任契約書第11條「在工
  程合約期限及保固期限內，如該工程發生任何問題……如判明
  屬監造不周所致時，委任人得追罰建築師『有關工程部份』造
  價之監造公費」之約定，對上訴人追罰監造公費；另本件監造
  公費為1,113,801元等情，為兩造所不爭執。上訴人僅爭執被
  上訴人追罰監造公費全額，有違比例原則，應以1/10為限云云
  （本院卷第63頁背面）。是本件所應審酌者被上訴人得追罰之
  監造公費為若干？
四被上訴人主張其得追罰之監造公費為上訴人所領取之監造公費
  全額1,113,801元云云。然查，系爭委任契約書第11條係約定
  ：「在工程合約期限及保固期限內，如該工程發生任何問題…
  …如判明屬監造不周所致時，委任人得追罰建築師有關工程部
  份造價之監造公費」（原審卷(一)第14頁），既已明示委任人得
  追罰建築師「有關工程部分造價之監造公費」，則被上訴人得
  追罰之監造公費，應僅以監造不周之工程部分為限。另系爭委
  任契約書第1條約定：「建築師受委任人之委任辦理左列各項
  業務：一、規劃……二、設計……三、監造：(一)襄助委任人辦
  理招標及簽訂承包契約。(二)襄助委任人審核承造人所提之施工
  進度表。(三)審查承造人所提出之現場施工圖或大樣圖，並予簽
  證。(四)審查承造人所提之各項細部收頭處理，並予簽認。(五)依
  法負責全部工程之監造工作。(六)依發包契約之規定，按工程進
  度審核請款證明。(七)會同委任人受理承造人檢送之進場材料送
  有關單位檢驗。(八)依法會同辦理有關主管機關之安全檢查。(九)
  應起造人之委任處理設計變更事宜。(十)解釋工程上一切糾紛及
  疑問。(十一)其他約定之監造事項」（本院卷第22頁），前揭監造
  酬金1,113,801元係上開11項監造項目之公費酬金，應堪認定
  ，而本件被上訴人所爭執之系爭委任契約書第11條之「如判明
  屬『監造不周』所致時……」，僅屬上訴人監造業務中之「(五)
  依法負責全部工程之監造工作」部分，顯然系爭工程現場工程
  之監造不周，僅得依約定之10項（其中第11為概括規定，不予
  列計）監造業務比例，即以1/10計，合111,380元（元以下四
  捨五入）。否則若依被上訴人之主張，其得追罰全額之監造公
  費1,113,801元，則上訴人有違上開10項監造事項事由時，不
  論其違反其一或其二或全部，均將遭追罰監造公費之全額，顯
  有違比例原則而有失公平。
五綜上所述，被上訴人依系爭委任契約書第11條之約定追罰上訴
  人監造公費，請求上訴人給付被上訴人111,380元，於法有據
  ，應予准許，被上訴人逾此範圍之請求，於法無據，不應准許
  。原審所命上訴人給付監造公費超過111,380元部分，尚有未
  洽，上訴意旨指摘此部分原判決不當，求予廢棄改判，為有理
  由，應由本院予以廢棄，改判如主文第二項所示。上開應准許
  部分，原審為上訴人敗訴之判決，並依兩造之聲請，酌定相當
  擔保金，為假執行及免為假執行之諭知聲請，核無不合。上訴
  意旨指摘原判決此部分不當，求予廢棄改判，為無理由，應予
  駁回。
六本件因事證已臻明確，兩造其餘攻擊、防禦方法及所為之立證
  ，經審酌後認與判決之結果不生若何影響，無庸再逐一予以論
  列，合併敘明。
據上論結，本件上訴為一部有理由，一部無理由，依民事訴訟法
第450條、第449條第1項、第79條，判決如主文。
中    華    民    國    97    年    6     月    17    日
                    民事第十六庭
                        審判長法  官 沈方維
                              法  官 王淇梓
                              法  官 湯美玉
正本係照原本作成。
不得上訴。
中    華    民    國    97    年    6     月    17    日
                              書記官 蕭進忠


司法院資訊處製作；財團法人民間司法改革基金會備份。
